最高法院民事判決　　　　　　　　九十四年度台上字第二九號
　　上　訴　人　乙○○
　　　　　　　　　　　　2號
　　訴訟代理人　牛湄湄律師
　　上　訴　人　丙○○
　　　　　　　　　　　　34號.
　　　　　　　　甲○○
　　　　　　　　丁○○
　　同 上三 人
　　共　　　同
　　訴訟代理人　徐克銘律師
　　被 上訴 人　台北縣林口鄉○○
　　　　　　　　　　　　　　　.
　　法定代理人　莊錫根
　　訴訟代理人　郭啟榮律師
上列當事人間請求損害賠償事件，上訴人對於中華民國九十三年
五月十八日台灣高等法院第二審更審判決（九十二年度重上更(二)
字第一三二號），提起上訴，本院判決如下：
    主  文
原判決關於命上訴人給付及該訴訟費用部分廢棄，發回台灣高等
法院。
    理  由
本件被上訴人主張：訴外人洪德利於民國八十一年四月初，明知
台北縣林口鄉○○○段頭湖小段一五七、一五七之一、一五七之
六至一五七之二七號等二十四筆土地（下稱一五七號等二十四筆
土地）為工業用地，且位於林口第一公墓旁，屬尚未開發地區，
另同鄉○○段菁埔小段三九號土地、同鄉○○○段頭湖小段二五
一號土地，均無增值潛力，卻與當時任職伊農會總幹事之上訴人
乙○○勾結，以上開土地為擔保品，利用尚未取得伊會員資格之
王忠慰等人頭向伊借款。乙○○違反農會信用部業務管理辦法第
十條第一項關於農會信用部不得對非會員辦理放款之規定，以洪
德利所要求之額度為準，製作不動產放款值調查報告表，送請批
示核撥款項，而當時分別擔任伊信用部主任、放款經辦人、放款
調查員之上訴人丙○○、甲○○、丁○○亦知上情，均配合指示
辦理，未依規定確實徵信及審核借款人之個人資力，於八十一年
四月十八日至二十三日間先後貸款與王忠慰、徐義榮、黃清火、
陳園地、鄭茂成、李秀惠、劉燮琴、吳立和、林屘、黃雪珠、林
要造、陳榮波、錢宗義、陳前永、黃宏勝、林雅文、陳茂松、溫
秀鑾、林根籐等十九人（下稱王忠慰等十九人）共新台幣（下同
）四億五千萬元，於八十二年九月十四日、同年十月九日貸款與
陳學時、陳素玉、洪慧玲、黃永鵬、湯清貴、黃國祥、陳素蘭（
下稱陳學時等七人）共一億六千五百萬元，於八十三年三月七日
貸款與張素嬪三千萬元。王忠慰等十九人、陳學時等七人為人頭
之借款，至八十五年三月底止，依序尚欠四億二千九百三十四萬
零二百二十九元、二億零五百十二萬四千二百三十四元，扣除抵
押物經鑑價之價值後，尚有一億一千八百六十三萬七千零二十一
元、三千九百四十三萬四千六百九十九元無法獲償。另張素嬪為
人頭之借款，經伊行使抵押權後，僅部分受償，亦有二千六百四
十六萬二千一百八十六元無法獲償。伊因上訴人背信行為，致受
有上開金額之損害，自得依侵權行為之法律關係，請求上訴人連
帶賠償等情，求為命上訴人連帶給付伊四千萬元，並加付法定遲
延利息之判決。第一審為被上訴人全部敗訴之判決，被上訴人提
起上訴後，於原審審理中，主張：上訴人與伊間有聘任契約，應
本於善良管理人之注意義務執行職務，竟違背職務為背信行為，
致伊受有上開損害，對伊應負債務不履行之責任等情，乃追加本
於債務不履行之損害賠償請求權而為請求（原審將第一審所為被
上訴人敗訴之判決，一部予以廢棄，改判命乙○○、丁○○各給
付被上訴人四千萬元本息；丙○○給付被上訴人二千一百九十二
萬元本息；甲○○給付被上訴人三千九百三十六萬元本息。如其
中一人已為給付，就其給付範圍內，其餘之人即免給付義務，並
駁回被上訴人其餘之上訴。上訴人就其敗訴部分，聲明不服，上
訴第三審；被上訴人就其敗訴部分，未聲明不服，已告確定）。
上訴人則以：被上訴人在八十五年初或七月間即已知悉其所受損
害及侵權行為人，至八十八年三月二十五日始提起本件訴訟，已
逾二年時效期間，伊得拒絕給付。又系爭貸款有提供土地抵押，
上開土地當時之價值高於貸放金額，伊並無違背職務為超貸行為
。且依大華不動產鑑定股份有限公司（下稱大華公司）之鑑定估
價，上開土地現值扣除增值稅，尚有六億八千零四十八萬八千一
百四十三元，足以清償貸款之債務，被上訴人並無發生損害可言
。況被上訴人縱受有無法獲償之損害，亦係因借款人不履行還款
義務、擔保品市價之漲跌及被上訴人遲不行使法律上權利所致，
與伊核貸作業無因果關係等語，資為抗辯。
原審將第一審所為被上訴人敗訴之判決，一部予以廢棄，改判命
乙○○、丁○○各給付被上訴人四千萬元本息；丙○○給付被上
訴人二千一百九十二萬元本息；甲○○給付被上訴人三千九百三
十六萬元本息。如其中一人為給付，就其給付範圍內，其餘之人
即免給付義務，無非以：被上訴人所主張之系爭人頭貸款案件，
於八十四年至八十五年間檢調單位調查之際，被上訴人數度提出
相關文件配合調查，為其所不爭，可見被上訴人於是時即知該事
件，且上訴人因本件貸款，涉嫌背信，業經台灣板橋地方法院檢
察署檢察官於八十五年六月十九日偵查終結，對上訴人提起公訴
，被上訴人自承有收到起訴書，則被上訴人在八十五年七月間收
到起訴書，即知其所受損害及侵權行為之賠償義務人，卻遲至八
十八年三月二十五日始依侵權行為法律關係，提起本件訴訟，已
逾二年之消滅時效期間。上訴人為時效抗辯，應為可採。被上訴
人依侵權行為法律關係，請求上訴人連帶損害賠償，即不應准許
。其次，丙○○、甲○○、丁○○對於右揭貸款事件未為確實徵
信、審核借款申請，及共同利用人頭，填寫不實借款申請資料，
以張悅華名義另開帳戶轉入所貸放之款項之事實，分別於偵查中
坦承不諱。又農會總幹事須秉持理事會決議執行任務，農會會員
資格之審查及複查，由理事會審定之，農會信用部不得對非會員
辦理放款等情，業據證人即林口鄉農會理事長蔡來成、現任會務
股主辦人陳秀婉、股長黃世榮、信用部主任簡秀麗於偵查中證述
明確，且有農會法第三十一條、農會法施行細則第十九條、農會
信用部業務管理辦法第十條可按。而王忠慰等十九人其中王忠慰
、徐義榮、陳園地、鄭茂成、李秀惠、劉燮琴、吳立和、林屘、
黃雪珠、陳榮波、陳前永、黃宏勝、林雅文、溫秀鑾等十四人，
原非林口鄉農會會員，係先後於八十一年四月七日、八日、九日
、二十日申請加入為贊助會員，於同年五月十二日始經理事會審
定通過成為會員，為上訴人所不爭執，且有該借款申請書可稽。
證人陳彩雲證稱：當時伊發現王忠慰等十四人才剛申請入會，尚
未成為會員，即告知信用部放款承辦人及調查員甲○○、丁○○
，打算退回，但王、陳二人告訴伊該借款案上面在趕，總幹事乙
○○指示係急速案件，要伊在未經理事會審前，即給予會員電腦
編號等語。而於八十一年四月十八日、二十日、二十二日、二十
三日王忠慰等十四人尚未取得會員資格，即經乙○○核准放款，
並撥款於各該借款申請人帳戶，有該農會放款交易明細查詢、入
帳明細可稽。上訴人顯屬知情而違反農會放款法令予以放款。而
王忠慰等十九人、陳學時等七人及張素嬪等借款人申請貸款當年
收入僅數十萬元，而上訴人核貸金額六百萬元至三千萬元不等，
有借款人各類所得扣繳暨免扣繳憑單或綜合所得稅稅額證明書、
借款申請書及林口鄉農會放款交易明細查詢表可稽。以該等借款
人低微之收入，卻申借六百萬元至三千萬元間之鉅額款項，已不
相當。一五七號等二十四筆土地係屬工業用地，位於林口第一公
墓旁，有台灣省政府住宅及都市發展局土地使用分區證明書、地
籍圖謄本可資佐證（見刑事卷），足認該土地仍屬尚未開發之地
區，並無增值潛力；且上開土地共七千餘坪，係由貸款人洪德利
於八十一年四月間始透過謝美雲仲介，以每坪二萬元之價格，含
增值稅一億六千餘萬元，總價三億餘元之代價，向陳平、陳金丙
、陳淑女、陳富寅、陳詩連等五人購買，並直接移轉所有權予林
和吉、王忠慰、徐義榮、侯明輝等人，嗣於八十四年十二月八日
以三億六千五百萬元售予謝彬聲，有土地登記簿謄本及不動產買
賣契約書可稽。則該土地既屬尚未開發之地區，衡情，為求日後
該擔保足供清償借款，理應詳細調查該土地之實質價值，並參酌
公告現值而減價再予以核貸，且交易價格僅三億餘元，卻准予貸
放四億五千萬元，其間差距顯然過鉅。丁○○亦自承乙○○有先
向伊說上開土地擔保借款係洪德利要借的，十九人共借四億五千
萬元，並叫伊趕快辦等語，足徵該四億五千萬元之核貸數額，係
乙○○為配合貸款人洪德利之借款而指示予以決定，以市價三億
餘元之土地，扣除土地增值稅，僅剩一億餘元之價值，竟貸款四
億五千萬元，其中有弊，灼然可見。又房地產隨景氣價格變動無
常，上訴人提出之大華公司鑑定價格，亦難據為上訴人有利之認
定。洪德利利用王忠慰等十九人名義，並以一五七號等二十四筆
土地為擔保，向被上訴人借款一案，自八十二年十二月間及八十
三年一月間起，已分別有黃清火等五人及王忠慰等九人，未繳息
長達六個月或六個月以上，對於被上訴人就該放款案本金及利息
之收回，顯已造成損害，為乙○○及洪德利所明知。洪德利復於
八十三年三月間利用張素嬪名義，向被上訴人借款三千萬元，乙
○○竟仍予以核貸，洪德利自八十四年七月間起即無力清償本息
，有張素嬪於林口鄉農會所設帳戶之放款交易明細查詢表附刑事
卷足憑，足認乙○○該核准貸放之行為，乃意圖為貸款人洪德利
不法之利益，已違背其任務，致生損害於被上訴人之財產。而丙
○○、甲○○、丁○○等承辦放款事務，須遵守農會法施行細則
信用部業務管理辦法，非單純聽從總幹事之指示，仍應盡善良管
理人注意，明知口頭指示不符規定，應陳述意見供上級參考，彼
等三人並未向上級陳述不符規定之意見，盲從總幹事之指示，違
反法令經辦放款，仍應成立違反委任契約之損害賠償責任。上訴
人因而涉犯背信罪行，亦經刑事庭判決有罪確定在案，有台灣板
橋地方法院八十五年度訴字第一五七八號、原法院八十六年度上
易字第六六六五號判決可稽。被上訴人主張上訴人違背受任人應
盡善良管理人之注意義務，應負債務不履行之賠償責任，堪以認
定。末查，八十一年四月間，上訴人核准如原判決附表（下稱附
表）Ａ所示人頭戶貸款，迄九十二年十二月三十一日止，尚欠本
金、利息及違約金共計四億三千零四十四萬八千五百二十九元。
八十二年九月間，乙○○、甲○○、丁○○等三人核准附表Ｂ所
示人頭戶貸款，迄九十二年十二月三十一日止，尚欠本金、利息
及違約金共計三億四千二百六十七萬六千九百五十六元。八十三
年三月間，乙○○、丁○○等二人核准附表Ｃ所示張素嬪貸款，
迄九十二年十二月三十一日止，尚欠本金、利息及違約金共計一
千二百三十八萬六千四百五十八元等情，為兩造所不爭。且被上
訴人就上訴人所承辦貸款案分別對保證人追索或行使抵押權，迄
九十二年十二月三十一日，仍有附表Ａ、Ｂ、Ｃ所示共計七億八
千五百五十一萬一千九百四十三元未受償，雖部分擔保物尚未拍
定，但執行法院縱依所定價格拍定，仍遠不足回復其損失。上訴
人對上開不能受償金額之計算，並不爭執，僅辯稱被上訴人對債
務人追索執行之際，經法院囑託對擔保物之鑑價，足以滿足所積
欠之債權云云。然法院拍賣前囑託鑑價機關所為鑑價，僅為拍賣
前應踐行之程序而已，拍賣未必能以該鑑價賣出，且鑑價機關往
往以土地公告現值為基礎乘以兩倍或三倍為鑑價之結果函覆法院
，法院亦僅依該鑑價酌定底價，景氣低迷時，實際拍定價額大多
遠低於鑑價之金額，此為強制執行實務上所常見，因此不能以鑑
價機關之鑑價與所欠貸款之金額相距不遠，遽認為債權人無損害
。上訴人上述之抗辯，自不足採。又上訴人共同承辦附表Ａ所示
貸款案，丙○○並未承辦附表Ｂ、Ｃ所示貸款案，甲○○亦未承
辦附表Ｃ所示貸款案，丙○○、甲○○對各該未承辦貸款部分，
自不負賠償損害之責任。本件被上訴人至九十二年十二月三十一
日止，尚有七億八千五百五十一萬一千九百四十三元未獲清償，
因而受有損害，被上訴人僅就其中四千萬元本息提出請求，依上
訴人各參與之部分，計算其應負賠償之責任。則被上訴人依債務
不履行之法律關係，請求乙○○、丁○○各給付四千萬元本息，
丙○○就其中二千一百九十二萬元本息，甲○○就其中三千九百
三十六萬元本息負給付之責。如其中一人為給付，就其給付範圍
內，其餘之人即免給付義務，為有理由，應予准許等詞，為其判
斷之基礎。
惟查上訴人乙○○於原審辯稱被上訴人所生之損害額，應以貸放
時有無超貸及超貸金額之額度為計算依據；被上訴人對於抵押擔
保品尚未拍定受償（依鑑價及公告現值均高於未償債權），且有
關借款及連帶保證人之追償與執行，尚於訴訟階段及拍賣執行過
程中，是否無法完全受償，有無損害發生尚屬未定云云；上訴人
丙○○、甲○○、丁○○亦辯稱被上訴人對王忠慰等人之貸款，
並未超過被上訴人理事會決議之上限，其所提供設定抵押權之擔
保物土地價值經鑑價後，高於其所申貸之金額，被上訴人並未發
生實際損失云云（見原審更(二)卷一五六、一五七、一八○頁）。
則上訴人對於被上訴人因貸款案不能受償而受有損害之計算已有
爭執。乃原審竟謂上訴人對被上訴人不能受償之金額計算，並不
爭執（見原判決第二十六頁第八行），進而以之為被上訴人所受
損害之憑據，即有認定事實與卷內資料不符之違法。其次，損害
賠償之債，以實際上受有損害為成立要件，倘無損害，即不發生
賠償問題。而被害人實際上有否受損害，應視其財產總額有無減
少而定。被上訴人分別貸款予如附表Ａ、Ｂ、Ｃ所示王忠慰等十
九人、陳學時等七人、張素嬪而對之取得債權，於其證明就系爭
貸款追償無效果或未能全額追償前，尚難認已受有如何數額之實
際損害。系爭貸款有部分擔保物尚未拍賣，為原審確定之事實，
就該部分貸款能否認為被上訴人已受有損害，尚待研求。且有關
借款人及連帶保證人之追償與強制執行是否已無法完全受償尚屬
未定，被上訴人所受實際損害之數額仍屬未明，乃原審慮未及此
，遽以上開情詞，為上訴人不利之認定，亦嫌速斷。上訴意旨，
指摘原判決關於其敗訴部分為不當，求予廢棄，為有理由。
據上論結，本件上訴為有理由。依民事訴訟法第四百七十七條第
一項、第四百七十八條第二項，判決如主文。
中　　華　　民　　國　九十四　年　　一　　月　　六　　日
            最高法院民事第四庭
                審判長法官  吳　正　一
                      法官  劉　延　村
                      法官  劉　福　聲
                      法官  黃　秀　得
                      法官  黃　義　豐
      本件正本證明與原本無異
                          書  記  官
中　　華　　民　　國　九十四　年　　一　　月　　十九　日
                                                  Ｒ
